臺灣高等法院刑事裁定
111年度毒抗字第1045號
抗  告  人  
即  被  告  林月彤




上列抗告人即被告因違反毒品危害防制條例案件，不服臺灣新北
地方法院中華民國111年10月31日所為觀察勒戒之裁定（111年度
毒聲字第1245號），提起抗告，本院裁定如下：
    主  文
抗告駁回。
    理  由
一、原裁定意旨略以：抗告人即被告林月彤先前固未曾因施用毒
    品案件，經法院裁定送觀察勒戒而執行完畢而釋放出所，然
    其經檢察官傳喚未到，且先前於警詢時並未坦承其於為警查
    獲前之96小時內有施用第二級毒品甲基安非他命（下稱甲基
    安非他命）之犯行，堪信其自行在醫療機構戒除毒癮及遵守
    法律之意願及可行性均不高，容有逕予裁定送勒戒處所執行
    觀察勒戒之必要。是以，本件聲請經核卷內相關事證，於法
    並無不合，應予准許，爰依毒品危害防制條例（下稱毒品條
    例）第20條第1項及觀察勒戒處分執行條例第3條第1項，裁
    定抗告人應送勒戒處所觀察、勒戒，其期間不得逾2月等語
    。
二、抗告意旨略以：
　㈠檢察官在訊問被告時，吝於讓被告就是否觀察、勒戒事前表
    示意見，其後之聲請書亦未送達被告，以致被告無從知悉已
    遭聲請之情形。此時，法院應透過閱卷，或如司法院釋字第
    737號解釋之意旨，透過法官以提示、告知、交付閱覽相關
    卷證之方式，或至少以口頭或其他適當方式以實踐被告之請
    求資訊權，使被告知悉檢察官提出何些證據以證其有應為觀
    察、勒戒的事由。於被告知悉證據後，應使其有陳述意見並
    辯明之機會，而被告之答辯，法官應實質且有效的回應，提
    出論理及說服的過程，被告始能得知法官有無注意，以足供
    上級審法院檢驗。況且，行政程序法第102條規定行政機關
    在作成限制或剝奪人民自由或權利之行政處分前的「陳述意
    見權」，其理論基礎即為憲法之聽審權，則效果更為嚴厲且
    剝奪人身自由之觀察、勒戒處分，自更無剝奪被告聽審權之
    理。惟依本件卷內資料可知，檢察官未曾告知抗告人觀察、
    勒戒之法律要件及效果，亦未給予抗告人就是否聲請觀察、
    勒戒或為替代處分事前陳述意見之機會。抗告人係因丈夫有
    家庭暴力行為而搬離居住地及戶籍地，而無法親自收受信件
    ，並非故意不到庭，檢察官之聲請書亦未送達抗告人，致抗
    告人無從得知已遭聲請，而無法在原審法院裁定前有向法官
    陳述意見之機會，顯然漠視抗告人事前陳述意見權之保障。
    而原審法院在裁定是否觀察、勒戒前，亦未開庭訊問抗告人
    ，或以書面通知之方式使抗告人有以言詞或書面陳述答辯之
    機會。本案所有程序均以書面審查，抗告人直至收受原裁定
    前，均不知有此聲請之程序，顯然對抗告人之聽審權保障有
    不足，有害於抗告人受憲法及公民與政治權利國際公約所保
    障之聽審權，其程序不符正當法律程序之要求，並侵害抗告
    人之訴訟權保障。抗告人於警詢及偵查中坦承有於民國111
    年4月6日許回溯96小時內施用第三級毒品咖啡包，惟現今社
    會流通之第三級毒品咖啡包偶有摻雜第二級毒品之成分，抗
    告人願意接受驗尿結果，並未否認犯行，而係坦承實情，原
    裁定認定抗告人否認犯行，並認定抗告人推卸責任，難謂合
    理之裁量，請給予抗告人當庭陳述意見之機會，請撤銷原裁
    定及駁回檢察官之聲請。
　㈡檢察官固有選擇「觀察、勒戒處分」或「附戒癮治療條件之
    緩起訴處分」之裁量權，惟此裁量權非得恣意為之，應斟酌
    個案具體情節、考量對被告戒癮之成效及人身自由侵害之程
    度，而為合義務性之裁量。惟查，本件檢察官之聲請書並未
    對抗告人之生活狀況、家庭背景、經濟狀態、是否對毒品無
    過度依賴性而得自主戒治、是否必須逕以侵害人身自由最劇
    之令入勒戒處所（抗告意旨誤載為戒治處所）觀察、勒戒之
    方式不可、有何理由不能以其他戒癮治療附條件緩起訴之方
    式為之等因素詳加調查審酌，亦未告知抗告人有何不適合為
    戒癮治療之原因。而原裁定亦未審查檢察官是否及如何行使
    裁量權、有無違反比例原則、有無考量與事件無關之因素，
    或於相同事件為不同處理之違反平等原則等情事。更因原審
    法院及檢察官均吝於給予抗告人陳述意見之機會，以致無從
    妥適判斷檢察官對於觀察、勒戒的聲請有無裁量怠惰或裁量
    濫用等違法裁量情形，而且卷內幾乎無任何足供裁量之資料
    ，實難判斷檢察官選擇聲請觀察、勒戒之裁量是否合法。
　㈢抗告人有正當收入及工作，為家中經濟支柱，有年邁父親需
    扶養，抗告人因長期工作壓力大，為了放鬆才施用毒品而偶
    然犯罪，並無成癮致難以控制自己意志及行動之情形，且抗
    告人於偵查中坦承犯行，犯後態度良好，有負擔戒癮治療費
    用之能力及意願，請考量抗告人為初犯，倘令抗告人入勒戒
    處所進行觀察、勒戒，將使抗告人原本穩定之工作與經濟收
    入一夕間化為泡影，對抗告人之家庭將造成極大影響，當前
    穩定之工作對抗告人而言極為重要。況且如使抗告人受觀察
    、勒戒之處分，可能使抗告人因此接觸犯罪經驗較多者而近
    墨者黑，反而貽害自己且危害社會治安，不利於抗告人自新
    ，應以戒癮治療之程序較為妥適。是以，本案有無戒癮治療
    等替代方案之可能性，自有於調查後再予評估認定之必要，
    惟檢察官未為調查，且原裁定亦未說明本案有無戒癮治療之
    必要，逕准予檢察官觀察、勒戒之聲請，實有再行審酌之處
    。
　㈣綜上，抗告人既係為達放鬆目的而施用毒品，且檢察官聲請
    之理由及卷內資料均無證據可證抗告人有因成癮致難以控制
    自己之意志及行動情形，實無必要以侵害自由較劇之收容於
    勒戒處所監禁之方式以協助抗告人戒毒。從而，本件檢察官
    之裁量權既有裁量怠惰之瑕疵，原審亦未給予抗告人陳述意
    見之機會，致難有充分資訊判斷，而貿然令抗告人入勒戒處
    所觀察、勒戒，實有違反比例原則及裁量違法之誤，應認本
    件檢察官之聲請不合法云云。
　四、本院查：
  ㈠抗告人於111年4月6日凌晨1時58分許為警採尿前96小時內某
    時，在臺灣地區某不詳地點，施用甲基安非他命1次，嗣經
    警查獲後，採集其尿液送臺灣檢驗科技股份有限公司以酵素
    免疫分析法初步檢驗及氣相層析質譜儀法確認檢驗結果，確
    呈安非他命、甲基安非他命陽性反應等節，有該公司111年4
    月15日出具之濫用藥物檢驗報告（尿液檢體編號：A0000000
    號）、新北市政府警察局受採集尿液檢體人姓名及檢體編號
    對照表各1份在卷可稽（見毒偵卷第21至22、43頁），堪認
    屬實。而抗告人前未曾受觀察、勒戒或強制戒治之情形，有
    本院被告前案紀錄表1份附卷可稽，依毒品條例第20條第1項
    之規定，檢察官應聲請法院裁定，令抗告人入勒戒處所觀察
    、勒戒。原審同此見解，依據檢察官之聲請，裁定令抗告人
    入勒戒處所觀察、勒戒，於法自無不合。
  ㈡抗告人雖執前詞提起本件抗告。惟查：
　⒈觀諸現行毒品條例，並無課以檢察官於聲請觀察、勒戒前，
    應訊問被告是否同意觀察、勒戒之規定，亦未明定法院須經
    開庭審理程序，始得為觀察、勒戒之裁定，此與刑事訴訟法
    規定羈押、審判程序需先行訊問被告之法定程序原則有別，
    此為立法者依據所涉被告與公益等權益輕重，為各項權衡之
    立法裁量結果。檢察官選擇向法院聲請裁定令被告入勒戒處
    所接受觀察、勒戒，或對行為人為附命完成戒癮治療之緩起
    訴處分，均屬立法者給予檢察官之職權，尚非得認係施用毒
    品者所享有之權利，或有依其意願選擇之餘地，縱被告提出
    該項聲請，亦僅在促請檢察官注意得否予以適用，檢察官並
    不受被告聲請之拘束。從而，檢察官於偵查中縱未就應聲請
    觀察、勒戒或給予緩起訴處分之相關裁量要件予以訊問，或
    原審法院未傳訊抗告人到庭陳述意見，逕依卷附訴訟資料審
    理後，裁定抗告人應送勒戒處所觀察、勒戒，並無違反正當
    法律程序或違反比例原則裁量違法，難謂有抗告人所指違反
    程序或侵害其聽審權之情。況本件檢察官已分別按抗告人於
    警詢自陳之戶籍、現住地址（見毒偵卷第3頁），傳喚抗告
    人到庭確認其參與戒癮治療之資格，惟抗告人均未到庭等情
    ，有臺灣新北地方檢察署檢察官辦案進行單、臺灣新北地方
    檢察署送達證書、點名單各1份在卷可參（見毒偵卷第73至8
    1頁），並無抗告意旨所指檢察官未予抗告人陳述意見之機
    會云云之情事。至抗告意旨雖以其已遷移住居所，故無法親
    自收到信件云云而提起本件抗告，然抗告人若有遷移其於警
    詢自陳之住居所，自應向本案承辦員警或檢察機關陳報其地
    址變更，以免自誤後續程序參與之機會，則抗告人未陳報其
    已變更住居所致其未能親自收受上開傳票，自屬可歸責於抗
    告人之事由，亦無礙於檢察官已給予抗告人陳述意見機會之
    事實，是上開抗告意旨所辯，並非可採。
　⒉另毒品條例規定之觀察、勒戒處分係屬強行規定，倘有施用
    毒品之行為，除檢察官審酌個案情形，依毒品條例第24條第
    1項先依刑事訴訟法第253條之1第1項、第253條之2第1項第4
    款至第6款或第8款規定，為附條件之緩起訴處分時，而可排
    除適用外，凡經檢察官聲請，法院僅得依法裁定准駁令入勒
    戒處所觀察、勒戒，尚無自由斟酌以其他方式替代之權。查
    本件檢察官已斟酌經合法傳喚抗告人未到庭且否認犯行後，
    認為不適合對抗告人為附命完成戒癮治療等附條件之緩起訴
    處分，而聲請法院裁定觀察、勒戒，核屬其職權之行使，其
    裁量並無違法或不當，法院自僅得就檢察官聲請觀察勒戒有
    無理由而為裁定。是抗告意旨以原裁定不利於抗告人自新，
    應以戒癮治療之程序較為妥適，本案有無戒癮治療等替代方
    案之可能性，檢察官未為調查，原裁定亦未說明本案有無戒
    癮治療之必要，而逕准予檢察官觀察、勒戒之聲請，實有再
    行審酌之處云云，均非可採。
　⒊又毒品條例第20條第1項至第3項之觀察、勒戒規定，係針對
    施用毒品者所設預防、矯正之保安處分，目的在斷絕施用毒
    品之身癮及心癮，屬強制規定，為刑罰之補充制度，兼具刑
    罰不可替代之教化治療作用，尚無因施用毒品者之主觀上個
    人或家庭因素而免予執行之理。是抗告意旨另以其有正當工
    作及收入，因工作壓力大，方施用毒品，其為家中經濟支柱
    ，有年邁父親需扶養，請求其他戒癮治療方式代替觀察、勒
    戒云云而提起本件抗告，自無理由。　
五、綜上所述，原審以抗告人確有本案施用第二級毒品1次之犯
    行，因而裁定令抗告人入勒戒處所觀察、勒戒，核其認事用
    法，並無違法或不當。抗告意旨猶執前詞，提起抗告，為無
    理由，應予駁回。
據上論斷，應依刑事訴訟法第412條，裁定如主文。　　　
中　　華　　民　　國　　111 　年　　11　　月　　30　　日
                  刑事第二十一庭審判長法　官  林怡秀
                                      法　官  許泰誠
                                      法　官  蔡羽玄
以上正本證明與原本無異。
不得再抗告。
                                      書記官  陳語嫣
中　　華　　民　　國　　111 　年　　12　　月　　1 　　日